臺灣屏東地方法院交通事件裁定　　　　100年度交聲字第114號
原處分機關　交通部公路總局高雄區監理所屏東監理站
異　議　人
即受處分人　謝鵬翔
上列受處分人因違反道路交通管理處罰條例事件，對於交通部公
路總局高雄區監理所屏東監理站民國100 年3 月3 日所為之處分
（原處分案號：屏監違字第裁82-V00000000號）聲明異議，本院
裁定如下：
    主  文
原處分撤銷。
謝鵬祥汽車駕駛人，駕駛汽車經測試檢定酒精濃度超過規定標準
，記違規點數伍點，並應參加道路交通安全講習。
    理  由
一、原處分意旨略以：異議人即受處分人謝鵬祥於民國98年11月
    29日0 時8 分許，騎乘車牌號碼YXO-443 號輕型機車，行經
    屏東縣屏東市○○路43號前時，因有汽車駕駛人酒精濃度超
    過規定標準之違規事實，為警掣單舉發，嗣原處分機關即交
    通部公路總局高雄區監理所屏東監理站認異議人上開情形，
    違反道路交通管理處罰條例第35條第1 項第1 款規定，裁處
    罰鍰新臺幣（下同）45,000元等語。
二、聲明異議意旨略以：伊被判緩起訴處分，並已向財團法人犯
    罪被害人保護協會支付55,000元，爰請求准予抵銷免罰等語
    。
三、按「汽車駕駛人有下列情形之一者，不得駕車：．．二、飲
    用酒類或其他類似物後其吐氣所含酒精濃度超過每公升○‧
    二五毫克或血液中酒精濃度超過百分之○‧○五以上。」、
    「汽車駕駛人，駕駛汽車經測試檢定有下列情形之一者，處
    新臺幣一萬五千元以上六萬元以下罰鍰，並當場移置保管該
    汽車及吊扣其駕駛執照一年；因而肇事致人受傷者，並吊扣
    駕駛執照二年．．：一、酒精濃度超過規定標準。」；又領
    有汽車駕駛執照之汽車駕駛人，除駕駛聯結車、大客車、大
    貨車外之非其駕駛執照種類之車輛，違反本條例及道路交通
    安全規則之規定，應受吊扣駕駛執照情形時，無因而肇事致
    人受傷或重傷者，記違規點數5 點。但1 年內違規點數共達
    6 點以上或再次應受吊扣駕駛執照情形者，併依原違反本條
    例應受吊扣駕駛執照處分規定，吊扣其駕駛執照，道路交通
    安全規則第114 條第2 款、道路交通管理處罰條例第35條第
    1 項第1 款、第68條第2 項分別定有明文。經查：
（一）關於原處分裁處異議人罰鍰處分部分：
   1、按94年2 月5 日公布，於95年2 月5 日施行之行政罰法第
      26條規定：「一行為同時觸犯刑事法律及違反行政法上義
      務規定者，依刑事法律處罰之。但其行為應處以其他種類
      行政罰或得沒入之物而未經法院宣告沒收者，亦得裁處之
      。前項行為如經不起訴處分或為無罪、免訴、不受理、不
      付審理之裁判確定者，得依違反行政法上義務規定裁處之
      。」即所謂一事不二罰原則，究其立法理由，一行為同時
      觸犯刑事法律及違反行政法上義務規定時，由於刑罰與行
      政罰同屬對不法行為之制裁，而刑罰之懲罰作用較強，故
      在處罰目的相同且處罰方式相同時，若依刑事法律處罰，
      即足資警惕時，實無一事二罰再處行政罰之必要；且刑事
      法律處罰，由法院依法定程序為之，較符合正當法律秩序
      ，應予優先適用，但罰鍰以外之沒入或其他種類行政罰，
      因兼具維護公共秩序之作用，為達行政目的，行政機關仍
      得併予裁處。次按檢察官之緩起訴處分於緩起訴期間內，
      有下列情形之一者，檢察官得依職權或依告訴人之聲請撤
      銷原處分，繼續偵查或起訴：於期間內故意更犯有期徒刑
      以上刑之罪，經檢察官提起公訴者。緩起訴前，因故意犯
      他罪，而在緩起訴期間內受有期徒刑以上刑之宣告者。違
      背第253 條之2 第1 項各款之應遵守或履行事項者，刑事
      訴訟法第253 條之3 第1 項定有明文。據此可徵經檢察官
      為「緩起訴」處分者，於「緩起訴」之猶豫期間內，最終
      是否會被檢察官提起公訴，猶懸而未定，亦即「緩起訴」
      處分於猶豫期間內尚未具有實質之確定力，檢察官仍得根
      據上開規定依職權或依告訴人之聲請，將被告「緩起訴」
      處分撤銷。而行政罰法第26條明定一事不二罰原則，且應
      受行政罰之行為如經不起訴處分或為無罪、免訴、不受理
      、不付審理之裁判「確定」者，始得依違反行政法上義務
      規定裁處之，並未包括「緩起訴」處分在內，雖「緩起訴
      」處分之最終使被告免於刑事訴追之效果與「不起訴」處
      分之效果相同，惟依行政罰法第26條第2 項之立法意旨，
      亦必須待緩起訴處分實質確定時，被告才最終地確定免於
      受刑事訴追，原處分機關始得為行政裁罰，亦即在緩起訴
      期間內即猶豫期間期滿前，該緩起訴處分仍有被撤銷之可
      能，此時原處分機關若依法為行政裁決，將使受處分人有
      同時遭受行政處罰及刑事訴追之危險，顯與行政罰法第26
      條規定之立法意旨相違背。且檢察官為緩起訴處分時，依
      刑事訴訟法第253 條之2 第1 項規定對被告所為之指示及
      課予負擔，此等命令名義上雖非刑罰，但仍是一種特殊之
      處遇措施，造成被告之財產減少或義務增加，具有實質刑
      事處罰之效果，與刑事制裁無異，性質上可謂刑事處分，
      而緩起訴制度雖以特別預防為優先考量，但在具體個案決
      定上，實亦達到一般預防的作用及報應理念，基於一行為
      不二罰原則，受處分人如已就其行為受到附條件為捐款命
      令之緩起訴處分，自不應因同一行為再受到國家課以行政
      罰鍰之處罰。
   2、再按94年12月18日增訂公布，並於95年7 月1 日施行之道
      路交通管理處罰條例第35條第8 項規定：「前項汽車駕駛
      人，經裁判確定處以罰金低於本條例第92條第3 項所訂最
      低罰鍰基準規定者，應依本條例裁決繳納不足最低罰鍰之
      部分。」。又違反道路交通管理處罰條例之酒後駕車行為
      人，如其因同一行為所受之罰金刑事處罰低於主管機關依
      該條例第92條第3 項所定之最低罰鍰基準規定（指違反道
      路交通管理事件統一裁罰基準表）時，主管機關仍得裁處
      該行為人不足部分之罰鍰。再者，如一方面認為行為人依
      檢察官緩起訴處分命令而為金錢給付，與受刑事處罰無異
      ，依行政罰法第26條之規定，監理機關不得再行裁罰；一
      方面卻又認為該等金錢給付不屬於道路交通管理處罰條例
      第35條第8 項所定罰金，無需依該項規定補繳不足最低罰
      鍰部分之差額，理由顯有矛盾，且若緩起訴捐款金額低於
      最低罰鍰金額，亦有失公平。故檢察官為緩起訴處分並命
      向公益團體捐款者，其捐款解釋上亦屬上開道路交通管理
      處罰條例第35條第8 項所規定之罰金，監理機關雖不得再
      為行政裁罰，惟若行為人所支付之緩起訴處分金，未達依
      道路交通管理處罰條例第92條第3 項授權所訂「違反道路
      交通管理事件統一裁罰基準表」之最低罰鍰基準規定者，
      依該條例第35條第8 項之規定，即須補繳不足最低罰鍰之
      部分，始為適法（臺灣高等法院暨所屬法院97年度法律座
      談會提案第39號、臺灣高等法院暨所屬法院98年度法律座
      談會提案第20號、第23號研討結果可供參酌）。
   3、經查，本件異議人於上開時、地因公共危險案件，經臺灣
      屏東地方法院檢察署檢察官於98年12月25日以98年度偵字
      第8712號為緩起訴處分，緩起訴期間為1 年，異議人應向
      檢察官指定之公益團體或地方至自治團體給付55,000元，
      異議人並於99年4 月2 日向指定之公益團體給付上開款項
      ，而上開緩起訴處分期間，業於100 年3 月1 日期滿未據
      撤銷等情，有臺灣高等法院被告前案紀錄表、臺灣屏東地
      方法院檢察署檢察官98年度偵字第8712號緩起訴處分書在
      卷可稽（見本院卷第9 至10頁），故該緩起訴處分業已確
      定，足可認定。是異議人對於其酒精濃度超過規定標準而
      駕駛動力交通工具之違規行為已受刑事處罰，自無再依行
      政罰法第26條第2 項處以行政罰鍰之必要。原處分機關未
      考量上情，仍科處異議人罰鍰新臺幣45,000元，即有違誤
      ，異議人就此部分聲明異議，為有理由。從而，應由本院
      將原處分此部分予以撤銷，以資適法。
（二）關於參與道路交通安全講習部分（異議人業已完成道路交
      通安全講習）：
      原處分機關對異議人上開酒後駕車之違規行為予以裁罰時
      ，就其行為應處以其他種類行政罰部分，即道路交通安全
      講習部分，此為罰鍰以外之其他種類之行政罰，乃兼具維
      護公共秩序之作用，為達行政目的，依行政罰法第26條第
      1 項但書規定，原處分機關仍得予以裁處，原處分機關此
      部分裁處於法並無違誤。
（三）關於裁處吊扣異議人重型機車駕駛執照部分（異議人之普
      通重型機車駕駛執照業於98年12月9 日執行吊扣）：
   1、再按道路交通管理處罰條例第68條固經總統於99年5 月5
      日以華總一義字第09900107731 號令修正公布，該條並增
      訂第2 項「領有汽車駕駛執照之汽車駕駛人，除駕駛聯結
      車、大客車、大貨車外之非其駕駛執照種類之車輛，違反
      本條例及道路交通安全規則之規定，應受吊扣駕駛執照情
      形時，無因而肇事致人受傷或重傷者，記違規點數5 點。
      但1 年內違規點數共達6 點以上或再次應受吊扣駕駛執照
      情形者，併依原違反本條例應受吊扣駕駛執照處分規定，
      吊扣其駕駛執照。」，依該條例第93條規定，上開修正條
      文的施行日期乃授權行政院以命令定之，而行政院係於同
      年8 月31日始發布自同年9 月1日 施行，且依行政罰法第
      5 條規定「行為後法律或自治條例有變更者，適用行政機
      關最初裁處時之法律或自治條例。但裁處前之法律或自治
      條例有利於受處罰者，適用最有利於受處罰者之規定。」
      ，該法所規範之法律變更適用原則係以「行為時」及「行
      政機關最初裁處時」為比較適用之基準，非如刑法以「行
      為時」及「裁判時」為其比較依據，其目的無非行政爭訟
      程序主要功能在於審查原行政罰裁處之合法性及合目的性
      ，若以裁判時之法規狀態為判斷合法性之基準，無異使行
      政訴訟之功能、理論欠缺一貫性，且將使受處分者產生僥
      倖之心理，希冀期待法規之變動，徒增救濟程序之費時、
      費力。
   2、經查，本件異議人行為後，上揭道路交通管理處罰條例第
      68條於99年5 月5 日修正如上所述，並經行政院發布自99
      年9 月1 日施行，是原處分機關於100 年1 月3 日為本件
      裁處時，依前揭規定，自應比較新舊法。而本件異議人於
      條例修正前為領有重型機車駕駛執照之汽車駕駛人，其為
      本件行為時係駕駛聯結車、大客車、大貨車外之非其駕駛
      執照種類之輕型機車，其雖因酒後駕駛，但未因而肇事致
      人受傷或重傷者之情事，依修正前規定，原應受吊扣駕駛
      執照之處分，但依修正後之規定先不予吊扣駕照處分，僅
      記違規點數5 點，顯然修正後之規定有利於異議人。從而
      ，經比較新舊法適用結果，原處分機關適用裁處時即修正
      後道路交通管理處罰條例第68條第2 項之規定，即本案應
      適用99年9 月1 日修正施行之道路交通管理處罰條例第68
      條第2 項規定。從而，本件異議人依法所受處分內容應僅
      為記違規點數5 點，原處分機關遽以吊扣異議人所持有之
      重型機車駕駛執照12個月，此舉顯然不當剝奪異議人駕駛
      重型機車之權利，對異議人權益侵害甚鉅，亦與現行道路
      交通管理處罰條例第68條規定有悖，容有違誤。
   3、再本件異議人之重型機車駕駛執照雖業經原處分機關先予
      執行吊扣處分，則原處分機關前揭吊扣處分於法既未臻妥
      適，已如前述，未免日後監理單位就異議人車輛違規紀錄
      產生錯誤判讀或在管理上生裁處紀錄內容記載不正確之情
      事，原處分機關就該吊扣異議人重型機車駕駛執照之紀錄
      ，應予以更正、塗銷或在不侵害本件異議人權益之下，本
      於職權另為適法處理，附此指明。
四、又道路交通管理處罰條例第87條第1 項規定：「受處分人不
    服第8 條主管機關所為之處罰，得於接到裁決書之翌日起20
    日內，向管轄地方法院聲明異議。」此條文中所謂之「處罰
    」，應指包括對受處分人裁處之違規事實是否正當，及裁罰
    所引用之法條是否適當而言，蓋此二者有不可分離之關係，
    即聲明異議應以交通違規行為為標的，非以處罰項目為範圍
    。是本件異議人酒後駕車只有一個交通違規行為，雖異議人
    僅就處罰項目中之罰鍰部分提起異議，其餘部分（即吊扣駕
    駛執照及應參加道路交通安全講習部分）並未提及，然其餘
    處罰項目與其交通違規行為是否存在既無從分離，本院自應
    併予審理。從而，應由本院將本件原處分全部予以撤銷，另
    行諭知如主文第2 項所示，以資適法。
五、至原處分機關固據交通部95年7 月17日交路字第0950006986
    號函釋認為汽車駕駛人酒後駕車之行為，於受緩起訴處分後
    ，仍得再予行政裁罰，有違反道路交通管理事件不服裁決聲
    明異議案件移送書在卷可考（見本院卷第2 頁）。惟按法官
    依據法律獨立審判，為憲法第80條所明定，且依司法院大法
    官會議釋字第137 號、216 號解釋意旨，各機關依其職掌就
    有關法規為釋示之行政命令，法官於審判案件時，固可予以
    引用，但仍得依據法律，表示適當之不同見解，並不受其拘
    束，併予指明。
六、應依道路交通管理處罰條例第87條第2 項，道路交通事件處
    理辦法第19條前段，裁定如主文。
中    華    民    國  100     年    4     月    18    日
                  交通法庭      法  官  羅森德
以上正本證明與原本無異。
如不服本裁定應於收受送達後5 日內向本院提出抗告書狀敘述抗
告之理由抗告於臺灣高等法院高雄分院。
中    華    民    國  100     年    4     月    18    日
                                書記官  盧姝伶